---
title: "Projekt z analizy danych"
author: "Bartłomiej Smolski"
date: "`r format(Sys.Date(), '%d-%m-%Y')`"
output: 
  html_document: 
    toc: true
    toc_float: true
---

```{r setup, include=FALSE}
knitr::opts_chunk$set(echo = TRUE, cache=TRUE)
```

# Wczytanie bibliotek
```{r biblioteki, result='hide'}
library(dplyr, warn.conflicts = FALSE)
library(tidyr, warn.conflicts = FALSE)
library(ggplot2, warn.conflicts = FALSE)
library(readxl, warn.conflicts = FALSE)
library(plotly, warn.conflicts = FALSE)
```

```{r funkcje, echo=FALSE, result='hide'}
f <- function(col1, col2) {
    if (is.na(col1)) {
      col2
    } else if (is.na(col2)) {
      col1
    } else {
      mean(c(col1, col2))
    }
}

f <- Vectorize(f)  

monthStart <- function(x) {
  x$mday <- 1
  x
}

monthStart <- Vectorize(monthStart)  


```

# Zapewnienie powtarzalności
```{r powtarzalność, result='hide'}
set.seed(997)
```



# Wczytanie danych

```{r wczytanie, result='hide'}
bitcoin_diff <- read.csv("data/Bitcoin/BCHAIN-DIFF.csv", header=TRUE)

bitcoin_hrate <- read.csv("data/Bitcoin/BCHAIN-HRATE.csv", header=TRUE)

bitcoin_mkpru <- read.csv("data/Bitcoin/BCHAIN-MKPRU.csv", header=TRUE)

bitcoin_trvou <- read.csv("data/Bitcoin/BCHAIN-TRVOU.csv", header=TRUE)

currency_exchange_rates <- read.csv("data/CurrencyExchangeRates.csv", header=TRUE)
#currency_exchange_rates[,1] <- as.POSIXct(strptime(currency_exchange_rates[,1], "%Y-%m-%d"))

gold_prices <- read.csv("data/Gold_prices.csv", header=TRUE, col.names = c("date", "USD_AM", "USD_PM", "GBP_AM",  "GBP_PM",  "EURO_AM", "EURO_PM"))

s_p_composite <- read.csv("data/S&PComposite.csv", header=TRUE)

world_development_indicators <- read_excel("data/World_Development_Indicators.xlsx", sheet="Data", na=c(".."))

```

# Czyszczenie danych
```{r czyszczenie1, result='hide'}
bitcoin_diff <- bitcoin_diff %>% 
  mutate(Date=as.POSIXct(strptime(Date, "%Y-%m-%d"))) %>%
  rename(date=Date, value=Value)

bitcoin_hrate <- bitcoin_hrate %>% 
  mutate(Date=as.POSIXct(strptime(Date, "%Y-%m-%d"))) %>%
  rename(date=Date, value=Value)

bitcoin_mkpru <- bitcoin_mkpru %>% 
  mutate(Date=as.POSIXct(strptime(Date, "%Y-%m-%d"))) %>%
  rename(date=Date, value=Value)

bitcoin_trvou <- bitcoin_trvou %>% 
  mutate(Date=as.POSIXct(strptime(Date, "%Y-%m-%d"))) %>%
  rename(date=Date, value=Value)

currency_exchange_rates <-currency_exchange_rates %>%
  select(Date, Chinese.Yuan, Australian.Dollar, Russian.Ruble, Canadian.Dollar) %>%
  rename(date=Date, Yuan=Chinese.Yuan, `Dolar australijski`=Australian.Dollar, Rubel=Russian.Ruble, `Dolar kanadyjski`=Canadian.Dollar) %>%
  mutate(`Dolar australijski`=1/`Dolar australijski`) %>%
  gather(waluta, value, Yuan:`Dolar kanadyjski`) %>%
  mutate(waluta=as.factor(waluta), date=as.POSIXct(strptime(date, "%Y-%m-%d")))  %>%
  filter(!is.na(value))

gold_prices <- mutate(gold_prices,USD=f(USD_AM,  USD_PM), GBP=f(GBP_AM, GBP_PM), EURO=f(EURO_AM, EURO_PM)) %>% 
  select(date, USD, GBP, EURO) %>%
  gather(waluta, value, USD:EURO) %>%
  mutate(waluta=as.factor(waluta), date=as.POSIXct(strptime(date, "%Y-%m-%d")))  %>%
  filter(!is.na(value))

s_p_composite <- gather(s_p_composite, indicator, value, S.P.Composite:Cyclically.Adjusted.PE.Ratio) %>%
  mutate(indicator=as.factor(indicator), Year=as.POSIXct(cut(as.POSIXct(strptime(Year, "%Y-%m-%d")), "month"))) %>%
  rename(date=Year, `wskaźnik`=indicator) %>%
  filter(!is.na(value))

world_development_indicators <- gather(world_development_indicators,date, value, "1970 [YR1970]":"2020 [YR2020]") %>% 
  mutate(year=as.POSIXct(strptime(sprintf('%s-01-01',substr(date, 1, 4)), "%Y-%m-%d"))) %>% 
  rename(country_name=`Country Name`, `wskaźnik`=`Series Name`) %>%
  mutate(country_name=as.factor(country_name), `wskaźnik`=as.factor(`wskaźnik`)) %>%
  filter(!is.na(value)) %>%
  select(country_name, `wskaźnik`, year, value)
```

# Podsumowanie rozmiaru zbioru, podstawowe statystyki i analiza atrybutów

## Bitcoin
### Trudność znalezienia nowego bloku
Statystki 
```{r statystyki_bitcoin_diff, echo=FALSE}
knitr::kable(summary(bitcoin_diff))
```

```{r pomoc_bitcoin_diff, echo=FALSE}
n <- nrow(bitcoin_diff)
min_date <- min(bitcoin_diff$date)
max_date <- max(bitcoin_diff$date)

```
Zbiór zawiera `r n` obserwacji reprezentujących trudność znalezienia nowego bloku podczas kopania kryptowaluty z okresu między `r min_date` a `r max_date`. Na poniższym wykresie widać, że wartości zaczęły gwałtownie rosnąć od 2017 roku z wyraźniejszymi spadkami w roku 2019 i 2021.

```{r wykres_bitcoin_diff, echo=FALSE}
ggplot(bitcoin_diff, aes(x=date, y=value)) + geom_line(color='red') + labs(x="Data", y="Wartość", title="Trudność znalezienia nowego bloku") +   scale_x_datetime(breaks = "1 year", date_labels = "%Y") + theme_light()

```

### Szacowana liczba tera haszy na sekundę wykonywanych przez sieć Bitcoina
Statystyki
```{r statystyki_bitcoin_hrate, echo=FALSE}
knitr::kable(summary(bitcoin_hrate))
```

```{r pomoc_bitcoin_hrate, echo=FALSE}
n <- nrow(bitcoin_hrate)
min_date <- min(bitcoin_hrate$date)
max_date <- max(bitcoin_hrate$date)
joined = inner_join(bitcoin_hrate, bitcoin_diff, by="date")
cor <- cor(joined$value.x, joined$value.y)
```
Zbiór zawiera `r n` obserwacji przedstawiających liczbę tera haszy na sekundę wykonywanych przez sieć Bitcoina w okresie od `r min_date` do `r max_date`. Na poniższym wykresie widać podobny trend jak w przypadku trudności znalezienia nowego bloku. Potwierdza to współczynnik korelacji Pearsona, który wynosi `r cor`.

```{r wykres_bitcoin_hrate, echo=FALSE}
ggplot(bitcoin_hrate, aes(x=date, y=value))  + geom_line(color='green') + labs(x="Data", y="Wartość", title="Tera hasze na sekundę") + scale_x_datetime(breaks = "1 year", date_labels = "%Y") + theme_light()

```

### Średnia wartość w USD
Statystyki
```{r statystyki_bitcoin_mkpru, echo=FALSE}
knitr::kable(summary(bitcoin_mkpru))
```

```{r pomoc_bitcoin_mkpru, echo=FALSE}
options(scipen=999)
n <- nrow(bitcoin_mkpru)
min_date <- min(bitcoin_mkpru$date)
max_date <- max(bitcoin_mkpru$date)
min <- min(bitcoin_mkpru$value)
max <- round(max(bitcoin_mkpru$value),2)
mean <- mean(bitcoin_mkpru$value)

joined1 = inner_join(bitcoin_mkpru, bitcoin_diff, by="date")
cor1 <- cor(joined1$value.x, joined1$value.y)

joined2 = inner_join(bitcoin_hrate, bitcoin_mkpru, by="date")
cor2 <- cor(joined2$value.x, joined2$value.y)
```
Zbiór zaweierający wartości Bitcoina w dolarach zawiera `r n` obserwacji. W okresie od `r min_date` do `r max_date` najwyższa warość Bitocina wyniosła `r  max` dolarów, a średnia `r round(mean, 2)` dolarów. Duży spadek, który można zaobserwować w połowie 2021 roku spowodowany został zapowiedziami Chińskiego rządu dotyczącymi regulacji odnośnie kryptowalut oraz tweetami Elona Muska na temat zablokowania możliwości płacenia za samochody marki Tesla w tej kryptowalucie czy sprzedaży przez tę firmę sprzedaży posiadanych Bitcoinów o wartości 1,5 mld dolarów (https://pl.wikipedia.org/wiki/Bitcoin#Rynek). Wykres wygląda podobnie do wykresu trudności znaleziania nowego bloku i szacowanej liczby tera haszy na sekunde co potwierdzają wartości współczynnika korelacji Pearsona, które wynoszą odpowiednio `r round(cor1,2)` i `r round(cor2,2)`. 

```{r wykres_bitcoin_mkpru, echo=FALSE}
ggplot(bitcoin_mkpru, aes(x=date, y=value))  + geom_line(color='blue') + labs(x="Data", y="Wartość w dollarach", title="Zmiana wartości Bitcoina w czasie") + scale_x_datetime(breaks = "1 year", date_labels = "%Y") + theme_light()

```

Korelację między trudnością znalezienia nowego bloku, szacowaną liczbą tera haszy na sekundę i wartością Bitcoina w dolarach można pokazać na jednym wykresie. W celu czytelenego pokazania wszystkich zmiennych wartości poszczególnych miar zostały znormalizowane. 

```{r cor_help, echo=FALSE}
ggplot() + 
  geom_line(data=bitcoin_mkpru, aes(x=date, y=(value-min(value))/(max(value)-min(value))), color='blue') + 
  geom_line(data=bitcoin_hrate, aes(x=date, y=(value-min(value))/(max(value)-min(value))), color='green') + 
  geom_line(data=bitcoin_diff, aes(x=date, y=(value-min(value))/(max(value)-min(value))), color='red')  + 
  labs(x="Data", y="Znormalizowana warość", title="Wykres trzech znormalizowanych miar dotyczących  Bitcoina") + 
  scale_x_datetime(breaks = "1 year", date_labels = "%Y") + 
  theme_light()
```

### Wartość w USD wolumenu obrotu
Statystyki
```{r statystyki_bitcoin_trvou, echo=FALSE}
knitr::kable(summary(bitcoin_trvou))
```

```{r pomoc_bitcoin_trvou, echo=FALSE}
options(scipen=999)
n <- nrow(bitcoin_mkpru)
min_date <- min(bitcoin_trvou$date)
max_date <- max(bitcoin_trvou$date)
m <- bitcoin_trvou %>% filter(value == max(value))

joined = inner_join(bitcoin_mkpru, bitcoin_trvou, by="date")
cor <- cor(joined$value.x, joined$value.y)

joined2 = inner_join(bitcoin_hrate, bitcoin_trvou, by="date")
cor2 <- cor(joined2$value.x, joined2$value.y)
```
Zbiór zaweierający wartość obrotu Bitcoina wyrażony w dolarach zawiera `r n` obserwacji. Najwyższy obrót o wartości `r m$value` USD odnotowano dnia `r m$date`. Korelacja tej miary z wartością Bitcoina w dolarach wynosi `r round(cor,2)` a z liczbą tera haszy na sekundę `r round(cor2,2)`. Obie te korelacje są małe.

```{r wykres_bitcoin_trvou, echo=FALSE}
ggplot(bitcoin_trvou, aes(x=date, y=value))  + geom_line(color='yellow') + labs(x="Data", y="Wartość", title="Wartości wolumenu obrotu w dolarach w czasie") + scale_x_datetime(breaks = "1 year", date_labels = "%Y") + theme_light()

```

## Cena złota
```{r pomoc_zloto, echo=FALSE}
summary <- gold_prices %>% 
  group_by(waluta) %>%
  summarize(`minimalna wartość`=round(min(value),2), `maksymalna wartość`=round(max(value),2), `średnia wartość`=round(mean(value),2), `odchylenie standardowe`=round(sd(value),2), `dane od`=min(date), `dane do`=max(date))
```

```{r summary_zloto, echo=FALSE}
knitr::kable(summary, align = 'ccccccc')
```

```{r wykres_złoto, echo=FALSE}
p <- ggplot(gold_prices, aes(x=date, y=value, color=waluta))  + geom_line() + labs(x="Data", y="Wartość w odpowiedniej walucie", title="Ceny złota w róznych walutach") + 
  scale_x_datetime(breaks = "5 years", date_labels = "%Y") + 
  theme_light()
ggplotly(p)
```

## Kursy walut

Statystyki
```{r pomoc_currency, echo=FALSE}
summary <- currency_exchange_rates %>% 
  group_by(waluta) %>%
  summarize(`minimalna wartość`=round(min(value),2), `maksymalna wartość`=round(max(value),2), `średnia wartość`=round(mean(value),2), `odchylenie standardowe`=round(sd(value),2), `dane od`=min(date), `dane do`=max(date))
```

```{r summary_currency, echo=FALSE}
knitr::kable(summary, align = 'ccccccc')
```

```{r currency_wykres, echo=FALSE}
ggplot(currency_exchange_rates, aes(x=date, y=value))  + geom_line() + facet_wrap(~waluta,scales = "free") + labs(x="Data", y="Wartość", title="Wartość jednego dolara w innych walutach") + scale_x_datetime(breaks = "5 years", date_labels = "%Y") + theme_light()
```




## Wyniki S&P Composite

### Wskaźnik cen towarów i usług konsumpcyjnych
```{r pomoc_cpi, echo=FALSE}
options(scipen=999)
tmp <- s_p_composite %>% filter(as.numeric(`wskaźnik`) == 1)
min_date <- min(tmp$date)
max_date <- max(tmp$date)
min <- min(tmp$value)
max <- max(tmp$value)
```

Statystyki
```{r statystyki_cpi, echo=FALSE}
summary <- tmp %>% 
  group_by(`wskaźnik`) %>%
  summarize(`minimalna wartość`=round(min(value),2), `maksymalna wartość`=round(max(value),2), `średnia wartość`=round(mean(value),2), `odchylenie standardowe`=round(sd(value),2), `dane od`=min(date), `dane do`=max(date))

knitr::kable(summary, align = 'ccccccc')
```

```{r wykres_cpi, echo=FALSE}
ggplot(tmp, aes(x=date, y=value)) + 
  geom_line(color='aquamarine3') + 
  labs(x="Data", y="Wartość", title="CPI") +  
  scale_x_datetime(breaks = "10 years", date_labels = "%Y") + 
  theme_light()
```

Indeks CPI to średnia ważona towarów i usług kupowanych przez przeciętne gospodarstwo domowe (https://pl.wikipedia.org/wiki/Wska%C5%BAnik_cen_towar%C3%B3w_i_us%C5%82ug_konsumpcyjnych). W latach `r min_date` do `r max_date` wahał się od `r min` do `r max`. Na wykresie widać, że po roku 1973 nastąpił gwałtowniejszy wzrost wartości tego indeksu.

### Cyclically adjusted price-to-earnings ratio
```{r pomoc_cape, echo=FALSE}
options(scipen=999)
tmp <- s_p_composite %>% filter(as.numeric(`wskaźnik`) == 2)
m <- tmp %>% filter(value == max(value))
```

Statystyki
```{r statystyki_cape, echo=FALSE}
summary <- tmp %>% 
  group_by(`wskaźnik`) %>%
  summarize(`minimalna wartość`=round(min(value),2), `maksymalna wartość`=round(max(value),2), `średnia wartość`=round(mean(value),2), `odchylenie standardowe`=round(sd(value),2), `dane od`=min(date), `dane do`=max(date))

knitr::kable(summary, align = 'ccccccc')
```

```{r wykres_cape, echo=FALSE}
ggplot(tmp, aes(x=date, y=value)) + 
  geom_line(color='blue') + 
  labs(x="Data", y="Wartość", title="Cyclically adjusted price-to-earnings ratio") +  
  scale_x_datetime(breaks = "10 years", date_labels = "%Y") + 
  theme_light()
```

Powyższy wskaźnik pomaga w ocenie czy ceny akcji na giełdzie są zawyżone. Najwyższa jego wartość wyniosła `r m$value`. Miało to miejsce w `r format(m$date, '%Y')` roku. Był to okres "bański internetowej" kiedy to przeceniane były wartości firm prowadzących działalność w internecie (https://pl.wikipedia.org/wiki/Ba%C5%84ka_internetowa). Inna wysoka wartość widoczna na wykresie to okres początku wielkiego kryzysu (https://pl.wikipedia.org/wiki/Czarny_wtorek https://www.parkiet.com/Felietony/309199946-Co-podpowiada-wskaznik-Shiller-PE.html?preview=&remainingPreview=&grantedBy=preview&). 

### Dywidendy
```{r pomoc_divident, echo=FALSE}
options(scipen=999)
tmp <- s_p_composite %>% filter(as.numeric(`wskaźnik`) == 3 | as.numeric(`wskaźnik`) == 6)
#min_date <- min(tmp$date)
#max_date <- max(tmp$date)
#min <- min(tmp$value)
#max <- max(tmp$value)
```

Statystyki
```{r statystyki_divident, echo=FALSE}
summary <- tmp %>% 
  group_by(`wskaźnik`) %>%
  summarize(`minimalna wartość`=round(min(value),2), `maksymalna wartość`=round(max(value),2), `średnia wartość`=round(mean(value),2), `odchylenie standardowe`=round(sd(value),2), `dane od`=min(date), `dane do`=max(date))

knitr::kable(summary, align = 'ccccccc')
```

```{r wykres_divident, echo=FALSE}
ggplot(tmp, aes(x=date, y=value, color=wskaźnik)) + 
  geom_line() + 
  labs(x="Data", y="Wartość", title="Dywidendy") +  
  scale_x_datetime(breaks = "10 years", date_labels = "%Y") + 
  theme_light()
```

Wartość dywident w okresie czasu, który obejmują dane wykazują trend wzrostowy z jedyn wyraźnym spadkiem w latach 2007 - 2009. Wartości faktycznych dywident przez cały okres była większa niż wartość dywident i wykazywała się większymi wahaniami.

### Zysk

```{r pomoc_earnings, echo=FALSE}
options(scipen=999)
tmp <- s_p_composite %>% filter(as.numeric(`wskaźnik`) == 4 | as.numeric(`wskaźnik`) == 7)
min_date <- min(tmp$date)
max_date <- max(tmp$date)
min <- min(tmp$value)
max <- max(tmp$value)
```

Statystyki
```{r statystyki_earnings, echo=FALSE}
summary <- tmp %>% 
  group_by(`wskaźnik`) %>%
  summarize(`minimalna wartość`=round(min(value),2), `maksymalna wartość`=round(max(value),2), `średnia wartość`=round(mean(value),2), `odchylenie standardowe`=round(sd(value),2), `dane od`=min(date), `dane do`=max(date))

knitr::kable(summary, align = 'ccccccc')
```

```{r wykres_earnings, echo=FALSE}
ggplot(tmp, aes(x=date, y=value, color=wskaźnik)) + 
  geom_line() + 
  labs(x="Data", y="Wartość", title="Zysk") +  
  scale_x_datetime(breaks = "10 years", date_labels = "%Y") + 
  theme_light()
```

Podobnie jak w przypadku dywident faktyczny zysk wykazuje się większymi wahaniami i większą wartością niż zysk.

### Long Interest Rate 

```{r pomoc_interest, echo=FALSE}
options(scipen=999)
tmp <- s_p_composite %>% filter(as.numeric(`wskaźnik`) == 5)
min_date <- min(tmp$date)
max_date <- max(tmp$date)
min <- min(tmp$value)
max <- max(tmp$value)
```

Statystyki
```{r statystyki_interest, echo=FALSE}
summary <- tmp %>% 
  group_by(`wskaźnik`) %>%
  summarize(`minimalna wartość`=round(min(value),2), `maksymalna wartość`=round(max(value),2), `średnia wartość`=round(mean(value),2), `odchylenie standardowe`=round(sd(value),2), `dane od`=min(date), `dane do`=max(date))

knitr::kable(summary, align = 'ccccccc')
```

```{r wykres_interest, echo=FALSE}
ggplot(tmp, aes(x=date, y=value)) + 
  geom_line(color='paleturquoise2') + 
  labs(x="Data", y="Wartość", title="Long Interest Rate") +  
  scale_x_datetime(breaks = "10 years", date_labels = "%Y") + 
  theme_light()
```

### Faktyczna cena

```{r pomoc_price, echo=FALSE}
options(scipen=999)
tmp <- s_p_composite %>% filter(as.numeric(`wskaźnik`) == 8)
min_date <- min(tmp$date)
max_date <- max(tmp$date)
min <- min(tmp$value)
max <- max(tmp$value)
```

Statystyki
```{r statystyki_price, echo=FALSE}
summary <- tmp %>% 
  group_by(`wskaźnik`) %>%
  summarize(`minimalna wartość`=round(min(value),2), `maksymalna wartość`=round(max(value),2), `średnia wartość`=round(mean(value),2), `odchylenie standardowe`=round(sd(value),2), `dane od`=min(date), `dane do`=max(date))

knitr::kable(summary, align = 'ccccccc')
```

```{r wykres_price, echo=FALSE}
ggplot(tmp, aes(x=date, y=value)) + 
  geom_line(color='tomato2') + 
  labs(x="Data", y="Wartość", title=" ") +  
  scale_x_datetime(breaks = "10 years", date_labels = "%Y") + 
  theme_light()
```

###  S P composite

```{r pomoc_composite, echo=FALSE}
options(scipen=999)
tmp <- s_p_composite %>% filter(as.numeric(`wskaźnik`) == 9)
min_date <- min(tmp$date)
max_date <- max(tmp$date)
min <- min(tmp$value)
max <- max(tmp$value)
```

Statystyki
```{r statystyki_composite, echo=FALSE}
summary <- tmp %>% 
  group_by(`wskaźnik`) %>%
  summarize(`minimalna wartość`=round(min(value),2), `maksymalna wartość`=round(max(value),2), `średnia wartość`=round(mean(value),2), `odchylenie standardowe`=round(sd(value),2), `dane od`=min(date), `dane do`=max(date))

knitr::kable(summary, align = 'ccccccc')
```

```{r wykres_composite, echo=FALSE}
ggplot(tmp, aes(x=date, y=value)) + 
  geom_line(color='lightsalmon') + 
  labs(x="Data", y="Wartość", title=" ") +  
  scale_x_datetime(breaks = "10 years", date_labels = "%Y") + 
  theme_light()
```


## Wskażniki rozwoju na świecie
Statystyki
```{r statystyki_indicators, echo=FALSE}
knitr::kable(summary(world_development_indicators))
```

Zbiór opisuje `r length(unique(world_development_indicators$country_name)) - 7` państw oraz cały świat oraz 6 kategori wysokości przychdu przy pomocy `r length(unique(world_development_indicators$wskaźnik))` wskaźników w latach 1970-2020.

# Korelacje

```{r cor_pomoc, echo=FALSE}
zloto_dolary <- gold_prices %>% filter(waluta=="USD") %>% select(date, value)
```

Przy szukaniu korelacji...

## Korelacje pomiędzy ceną złota w dolarach i wkażnikami rozwoju 

### Świat

```{r world, echo=FALSE, warning=FALSE, results='asis'}
indicators <- unique(world_development_indicators$wskaźnik)
tmp <- world_development_indicators %>% filter(country_name == "World") %>% select(year, value, wskaźnik)
zloto_dolary_rok <- zloto_dolary %>% 
  group_by(year=format(date, "%Y")) %>% 
  summarise(value=mean(value)) %>%
  mutate(year=as.POSIXct(strptime(sprintf('%s-01-01',year), "%Y-%m-%d")))

to_visualize <- data.frame(year=as.Date(character()),
                           value.x=double(),
                           wskaźnik=factor(),
                           value.y=double(),
                 stringsAsFactors=FALSE) 

for (i in indicators) {
      x <- tmp %>% filter(wskaźnik == i)
      joined <- inner_join(x, zloto_dolary_rok, by="year")
      if (nrow(joined) >= 30) {
        c <- cor(joined$value.x, joined$value.y)
        txt <- paste(i , " do  ceny zlota wynosi ", round(c, 2), "\n\n")
        if (!is.na(c) & abs(c) > 0.9){
          cat(txt)
          to_visualize <- rbind(to_visualize, joined)
      }
    }
}
```

```{r cor_world_wykres, echo=FALSE, fig.height=16, message=FALSE, warning=FALSE, , fig.width=8}
ggplot(to_visualize, aes(x=value.y, y=value.x))  + geom_smooth() + facet_wrap(~wskaźnik,scales = "free", ncol=2) + labs(x="Cena złota", y="Wartość", title="Korelacja ceny złota i wybranych wskaźników") + theme_light()
```


### USA

```{r usa, echo=FALSE, warning=FALSE, results='asis'}
indicators <- unique(world_development_indicators$wskaźnik)
tmp <- world_development_indicators %>% filter(country_name == "United States")
zloto_dolary_rok <- zloto_dolary %>% 
  group_by(year=format(date, "%Y")) %>% 
  summarise(value=mean(value)) %>%
  mutate(year=as.POSIXct(strptime(sprintf('%s-01-01',year), "%Y-%m-%d")))

to_visualize <- data.frame(year=as.Date(character()),
                           value.x=double(),
                           wskaźnik=factor(),
                           value.y=double(),
                 stringsAsFactors=FALSE) 

for (i in indicators) {
      x <- tmp %>% filter(wskaźnik == i)
      joined <- inner_join(x, zloto_dolary_rok, by="year")
      if (nrow(joined) >= 30) {
        c <- cor(joined$value.x, joined$value.y)
        txt <- paste(i , " do  ceny zlota wynosi ", round(c, 2), "\n\n")
        if (!is.na(c) & abs(c) > 0.9){
          cat(txt)
          to_visualize <- rbind(to_visualize, joined)
      }
    }
}
```

```{r cor_usa_wykres, echo=FALSE, fig.height=8, message=FALSE, warning=FALSE, , fig.width=8}
ggplot(to_visualize, aes(x=value.y, y=value.x))  + geom_smooth() + facet_wrap(~wskaźnik,scales = "free", ncol=2) + labs(x="Cena złota", y="Wartość", title="Korelacja ceny złota i wybranych wskaźników") + theme_light()
```

## Korelacje pomiędzy ceną złota w dolarach i wkażnikami z S P Composite

```{r s_p_composite, echo=FALSE, warning=FALSE, results='asis'}
indicators <- unique(s_p_composite$wskaźnik)

zloto_dolary_miesiac <- zloto_dolary %>% 
  group_by(date=format(date, "%Y-%m")) %>% 
  summarise(value=mean(value)) %>%
  mutate(date=as.POSIXct(strptime(sprintf('%s-01',date), "%Y-%m-%d")))

to_visualize <- data.frame(date=as.Date(character()),
                           wskaźnik=factor(),
                           value.x=double(),
                           value.y=double(),
                 stringsAsFactors=FALSE) 

for (i in indicators) {
      x <- s_p_composite %>% filter(wskaźnik == i)
      joined <- inner_join(x, zloto_dolary_miesiac, by="date")
      
        c <- cor(joined$value.x, joined$value.y)
        txt <- paste(i , " do  ceny zlota wynosi ", round(c, 2), "\n\n")
        if (!is.na(c) & abs(c) > 0.75){
          cat(txt)
          to_visualize <- rbind(to_visualize, joined)
      }
    
}
```

```{r cor_sp_wykres, echo=FALSE, fig.height=8, message=FALSE, warning=FALSE, , fig.width=8}
ggplot(to_visualize, aes(x=value.y, y=value.x))  + geom_smooth() + facet_wrap(~wskaźnik,scales = "free", ncol=2) + labs(x="Cena złota", y="Wartość", title="Korelacja ceny złota i wybranych wskaźników") + theme_light()
```

## Korelacje pomiędzy ceną złota w dolarach i kursami wybraanych walut

```{r currency, echo=FALSE, warning=FALSE, results='asis'}
currencies <- unique(currency_exchange_rates$waluta)

to_visualize <- data.frame(value.x=double(),
                           value.y=double(),
                           waluta=factor()) 
```

```{r currency2, echo=FALSE, warning=FALSE, results='asis'}
for (i in currencies) {
      x <- currency_exchange_rates %>% filter(waluta == i)
      joined <- inner_join(x, zloto_dolary, by="date")
        c <- cor(joined$value.x, joined$value.y)
        txt <- paste("Korelacja kursu dolar/", i , " do  ceny zlota wynosi ", round(c, 2), "\n\n", sep="")
        if (!is.na(c) & abs(c) > 0.75){
          cat(txt)
          joined <- joined %>% select(value.x, value.y, waluta)
          to_visualize <- rbind(to_visualize, joined)
      }
    
}
```

```{r cor_cur_wykres, echo=FALSE, fig.height=8, message=FALSE, warning=FALSE, , fig.width=8}
ggplot(to_visualize, aes(x=value.y, y=value.x))  + geom_smooth() + facet_wrap(~waluta,scales = "free", ncol=2) + labs(x="Cena złota", y="Wartość", title="Korelacja ceny złota i wybranych wskaźników") + theme_light()
```

## Korelacje pomiędzy ceną złota w dolarach i wskaźnikami dla Bitcoina

```{r bitcoin, echo=FALSE, warning=FALSE, results='asis'}
joined <- inner_join(x, bitcoin_diff, by="date")
c <- cor(joined$value.x, joined$value.y)
txt <- paste("bitcoin_diff do  ceny zlota wynosi ", round(c, 2), "\n\n")
if (!is.na(c) & abs(c) > 0){
    cat(txt)
}

joined <- inner_join(x, bitcoin_hrate, by="date")
c <- cor(joined$value.x, joined$value.y)
txt <- paste("bitcoin_hrate do  ceny zlota wynosi ", round(c, 2), "\n\n")
if (!is.na(c) & abs(c) > 0){
    cat(txt)
}

joined <- inner_join(x, bitcoin_mkpru, by="date")
c <- cor(joined$value.x, joined$value.y)
txt <- paste("bitcoin_mkpru do  ceny zlota wynosi ", round(c, 2), "\n\n")
if (!is.na(c) & abs(c) > 0){
    cat(txt)
}

joined <- inner_join(x, bitcoin_trvou, by="date")
c <- cor(joined$value.x, joined$value.y)
txt <- paste("bitcoin_trvou do  ceny zlota wynosi ", round(c, 2), "\n\n")
if (!is.na(c) & abs(c) > 0){
    cat(txt)
}

```

# Przewidywanie cen złota

## Regresor

## Wyniki

## Analiza atrybutów najlepszego znalezionego modelu