---
title: "Projekt z analizy danych"
author: "Bartłomiej Smolski"
date: "`r format(Sys.Date(), '%d-%m-%Y')`"
output: 
  html_document: 
    toc: yes
    toc_float: yes
---

```{r setup, include=FALSE}
knitr::opts_chunk$set(echo = TRUE, cache=TRUE)
```

# Podsumowanie

Celem projektu była analiza danych dotyczących Bitcoina, wskaźników rozwoju na świecie, cen złota, kursów wymiany walut oraz miesięcznych wyników S&P Composite oraz, na jej podstawie, próba stworzenia regresora przewidującego ceny złota.

Po wczytaniu i oczyszczeniu danych zostały one przeanalizowane i zwizualizowane. W dalszym kroku sprawdzone zostały korelacje danych z poszczególnych zbiorów z cenami złota w Dolarach amerykańskich. Krok ten wykazał między innymi, że dane dotyczące Bitcoina są słabo skorelowane z cenami złota, kurs Dolara amerykańskiego do Yuan wykazuje się silną ujemną korelacją, dane ze zbioru S&P Composite są mocno skorelowane z cenami złota, ale nie tak mocno jak wartości niektórych wskaźników rozwoju dotyczących USA i całego świata.

W ostatniej sekcji stworzony został regresor z wykorzystaniem algorytmu eXtreme Gradient Boosting.

# Wczytanie bibliotek
```{r biblioteki, message=FALSE, warning=FALSE, result='hide'}
library(dplyr)
library(tidyr)
library(ggplot2)
library(readxl)
library(plotly)
library(caret)
```

```{r funkcje, echo=FALSE, result='hide'}
merge_prices <- function(col1, col2) {
    if (is.na(col1)) {
      col2
    } else if (is.na(col2)) {
      col1
    } else {
      mean(c(col1, col2))
    }
}

merge_prices <- Vectorize(merge_prices)  
```

# Zapewnienie powtarzalności
```{r powtarzalność, result='hide'}
set.seed(997)
```



# Wczytanie danych

```{r wczytanie, result='hide'}
bitcoin_diff <- 
  read.csv("data/Bitcoin/BCHAIN-DIFF.csv", 
           header=TRUE)

bitcoin_hrate <- 
  read.csv("data/Bitcoin/BCHAIN-HRATE.csv", 
           header=TRUE)

bitcoin_mkpru <- 
  read.csv("data/Bitcoin/BCHAIN-MKPRU.csv", 
           header=TRUE)

bitcoin_trvou <- 
  read.csv("data/Bitcoin/BCHAIN-TRVOU.csv", 
           header=TRUE)

currency_exchange_rates <- 
  read.csv("data/CurrencyExchangeRates.csv", 
           header=TRUE)

gold_prices <- 
  read.csv("data/Gold_prices.csv", 
           header=TRUE, 
           col.names = c("date", "USD_AM", "USD_PM", "GBP_AM",  "GBP_PM",  "EURO_AM", "EURO_PM"))

s_p_composite <- 
  read.csv("data/S&PComposite.csv", 
           header=TRUE)

world_development_indicators <- 
  read_excel("data/World_Development_Indicators.xlsx", 
             sheet="Data", 
             na=c(".."))

```

# Czyszczenie danych
W przypadku wszystkich zbiorów danych klasa kolumny zawierająca czas została zmieniona na POSIXct. Zbiory s_p_composite i world_development_indicators zawierają wartości wskaźników dla danych miesięcy lub lat. Dla uproszczenia łączenia z innymi zbiorami w dalszej części kolumna z datą zawiera odpowiednio pierwszy dzień danego miesiąca lub roku. Część zbiorów wymagała transformacji, tak aby każda zmienna w nich przedstawiona była w osobnej kolumnie a obserwacja w osobnym wierszu. Ze zbioru currency_exchange_rates zostały wybrane cztery waluty (wybór został wyjaśniony w części zawierającą analizę zbioru). Nazwy walut zostały zmienione na język polski. W przypadku Dolara australijskiego potrzebna była transformacja, aby wartości reprezentowały kurs Dolara amerykańskiego do Dolara australijskiego, a nie jak ma to miejsce w oryginalnym zbiorze Dolara australijskiego do Dolara amerykańskiego. W zbiorze gold_prices wartości dla danej waluty z dwóch kolumn jej dotyczących zostały połączone w jedną kolumnę zawierającą wartość średnią lub w przypadku gdy wartości z jednej kolumny brakuje - wartość z drugiej kolumny. W przypadku wszystkich zbiorów po transformacji wiersze zawierające wartości NA zostały usunięte.

```{r czyszczenie, result='hide'}
bitcoin_diff <- 
  bitcoin_diff %>% 
  mutate(Date=as.POSIXct(strptime(Date, "%Y-%m-%d"))) %>%
  rename(date=Date, value=Value)

bitcoin_hrate <- 
  bitcoin_hrate %>% 
  mutate(Date=as.POSIXct(strptime(Date, "%Y-%m-%d"))) %>%
  rename(date=Date, value=Value)

bitcoin_mkpru <- 
  bitcoin_mkpru %>% 
  mutate(Date=as.POSIXct(strptime(Date, "%Y-%m-%d"))) %>%
  rename(date=Date, value=Value)

bitcoin_trvou <- 
  bitcoin_trvou %>% 
  mutate(Date=as.POSIXct(strptime(Date, "%Y-%m-%d"))) %>%
  rename(date=Date, value=Value)

currency_exchange_rates <-
  currency_exchange_rates %>%
  select(Date, Chinese.Yuan, Australian.Dollar, Russian.Ruble, Canadian.Dollar) %>%
  rename(date=Date, 
         Yuan=Chinese.Yuan, 
         `Dolar australijski`=Australian.Dollar, 
         Rubel=Russian.Ruble, 
         `Dolar kanadyjski`=Canadian.Dollar) %>%
  mutate(`Dolar australijski`=1/`Dolar australijski`) %>%
  gather(waluta, value, Yuan:`Dolar kanadyjski`) %>%
  mutate(waluta=as.factor(waluta), date=as.POSIXct(strptime(date, "%Y-%m-%d")))  %>%
  filter(!is.na(value))

gold_prices <- 
  mutate(gold_prices,
         USD=merge_prices(USD_AM,  USD_PM), 
         GBP=merge_prices(GBP_AM, GBP_PM), 
         EURO=merge_prices(EURO_AM, EURO_PM)) %>% 
  select(date, USD, GBP, EURO) %>%
  gather(waluta, value, USD:EURO) %>%
  mutate(waluta=as.factor(waluta), date=as.POSIXct(strptime(date, "%Y-%m-%d")))  %>%
  filter(!is.na(value))

s_p_composite <- 
  gather(s_p_composite, indicator, value, S.P.Composite:Cyclically.Adjusted.PE.Ratio) %>%
  mutate(indicator=as.factor(indicator), 
         Year=as.POSIXct(cut(as.POSIXct(strptime(Year, "%Y-%m-%d")), "month"))) %>%
  rename(date=Year, `wskaźnik`=indicator) %>%
  filter(!is.na(value))

world_development_indicators <- 
  gather(world_development_indicators,date, value, "1970 [YR1970]":"2020 [YR2020]") %>% 
  mutate(year=as.POSIXct(strptime(sprintf('%s-01-01',substr(date, 1, 4)), "%Y-%m-%d"))) %>% 
  rename(country_name=`Country Name`, `wskaźnik`=`Series Name`) %>%
  mutate(country_name=as.factor(country_name), `wskaźnik`=as.factor(`wskaźnik`)) %>%
  filter(!is.na(value)) %>%
  select(country_name, `wskaźnik`, year, value)
```

# Podsumowanie rozmiarów zbiorów, podstawowe statystyki i analiza atrybutów

## Bitcoin
### Trudność znalezienia nowego bloku
Statystyki 
```{r statystyki_bitcoin_diff, echo=FALSE}
knitr::kable(summary(bitcoin_diff))
```

```{r pomoc_bitcoin_diff, echo=FALSE}
n <- nrow(bitcoin_diff)
min_date <- min(bitcoin_diff$date)
max_date <- max(bitcoin_diff$date)

```
Zbiór zawiera `r n` obserwacji reprezentujących trudność znalezienia nowego bloku podczas kopania kryptowaluty z okresu między `r min_date` a `r max_date`. Na poniższym wykresie widać, że wartości zaczęły gwałtownie rosnąć od 2017 roku z wyraźniejszymi spadkami w roku 2019 i 2021.

```{r wykres_bitcoin_diff, echo=FALSE}
ggplot(bitcoin_diff, aes(x=date, y=value)) + geom_line(color='red') + labs(x="Data", y="Wartość", title="Trudność znalezienia nowego bloku") +   scale_x_datetime(breaks = "1 year", date_labels = "%Y") + theme_light()

```

### Szacowana liczba tera haszy na sekundę wykonywanych przez sieć Bitcoina
Statystyki
```{r statystyki_bitcoin_hrate, echo=FALSE}
knitr::kable(summary(bitcoin_hrate))
```

```{r pomoc_bitcoin_hrate, echo=FALSE}
n <- nrow(bitcoin_hrate)
min_date <- min(bitcoin_hrate$date)
max_date <- max(bitcoin_hrate$date)
joined = inner_join(bitcoin_hrate, bitcoin_diff, by="date")
cor <- cor(joined$value.x, joined$value.y)
```
Zbiór zawiera `r n` obserwacji przedstawiających liczbę tera haszy na sekundę wykonywanych przez sieć Bitcoina w okresie od `r min_date` do `r max_date`. Na poniższym wykresie widać podobny trend jak w przypadku trudności znalezienia nowego bloku. Potwierdza to współczynnik korelacji Pearsona, który wynosi `r cor`.

```{r wykres_bitcoin_hrate, echo=FALSE}
ggplot(bitcoin_hrate, aes(x=date, y=value))  + geom_line(color='green') + labs(x="Data", y="Wartość", title="Tera hasze na sekundę") + scale_x_datetime(breaks = "1 year", date_labels = "%Y") + theme_light()

```

### Średnia wartość w USD
Statystyki
```{r statystyki_bitcoin_mkpru, echo=FALSE}
knitr::kable(summary(bitcoin_mkpru))
```

```{r pomoc_bitcoin_mkpru, echo=FALSE}
options(scipen=999)
n <- nrow(bitcoin_mkpru)
min_date <- min(bitcoin_mkpru$date)
max_date <- max(bitcoin_mkpru$date)
min <- min(bitcoin_mkpru$value)
max <- round(max(bitcoin_mkpru$value),2)
mean <- mean(bitcoin_mkpru$value)

joined1 = inner_join(bitcoin_mkpru, bitcoin_diff, by="date")
cor1 <- cor(joined1$value.x, joined1$value.y)

joined2 = inner_join(bitcoin_hrate, bitcoin_mkpru, by="date")
cor2 <- cor(joined2$value.x, joined2$value.y)
```
Zbiór zawierający wartości Bitcoina w Dolarach zawiera `r n` obserwacji. W okresie od `r min_date` do `r max_date` najwyższa wartość Bitcoina wyniosła `r format(max, scientific=FALSE)` dolarów, a średnia `r round(mean, 2)` dolarów. Duży spadek, który można zaobserwować w połowie 2021 roku spowodowany został zapowiedziami Chińskiego rządu dotyczącymi regulacji odnośnie kryptowalut oraz tweetami Elona Muska na temat zablokowania możliwości płacenia za samochody marki Tesla w tej kryptowalucie czy sprzedaży przez tę firmę  posiadanych Bitcoinów o wartości 1,5 mld dolarów ([Źródło](https://pl.wikipedia.org/wiki/Bitcoin#Rynek)). Wykres wygląda podobnie do wykresu trudności znalezienia nowego bloku i szacowanej liczby tera haszy na sekundę co potwierdzają wartości współczynnika korelacji Pearsona, które wynoszą odpowiednio `r round(cor1,2)` i `r round(cor2,2)`. 

```{r wykres_bitcoin_mkpru, echo=FALSE}
ggplot(bitcoin_mkpru, aes(x=date, y=value))  + geom_line(color='blue') + labs(x="Data", y="Wartość w dolarach", title="Zmiana wartości Bitcoina w czasie") + scale_x_datetime(breaks = "1 year", date_labels = "%Y") + theme_light()

```

Korelację między trudnością znalezienia nowego bloku, szacowaną liczbą tera haszy na sekundę i wartością Bitcoina w dolarach można pokazać na jednym wykresie. W celu czytelnego pokazania wszystkich wartości poszczególnych miar zostały one znormalizowane. 

```{r cor_help, echo=FALSE}
ggplot() + 
  geom_line(data=bitcoin_mkpru, aes(x=date, y=(value-min(value))/(max(value)-min(value))), color='blue') + 
  geom_line(data=bitcoin_hrate, aes(x=date, y=(value-min(value))/(max(value)-min(value))), color='green') + 
  geom_line(data=bitcoin_diff, aes(x=date, y=(value-min(value))/(max(value)-min(value))), color='red')  + 
  labs(x="Data", y="Znormalizowana wartość", title="Wykres trzech znormalizowanych miar dotyczących  Bitcoina") + 
  scale_x_datetime(breaks = "1 year", date_labels = "%Y") + 
  theme_light()
```

### Wartość w USD wolumenu obrotu
Statystyki
```{r statystyki_bitcoin_trvou, echo=FALSE}
knitr::kable(summary(bitcoin_trvou))
```

```{r pomoc_bitcoin_trvou, echo=FALSE}
options(scipen=999)
n <- nrow(bitcoin_mkpru)
min_date <- min(bitcoin_trvou$date)
max_date <- max(bitcoin_trvou$date)
m <- bitcoin_trvou %>% filter(value == max(value))

joined = inner_join(bitcoin_mkpru, bitcoin_trvou, by="date")
cor <- cor(joined$value.x, joined$value.y)

joined2 = inner_join(bitcoin_hrate, bitcoin_trvou, by="date")
cor2 <- cor(joined2$value.x, joined2$value.y)
```
Zbiór zawierający wartość obrotu Bitcoina wyrażonego w dolarach zawiera `r n` obserwacji. Najwyższy obrót o wartości `r format(m$value, cientific=FALSE)` USD odnotowano dnia `r m$date`. Korelacja tej miary z wartością Bitcoina w dolarach wynosi `r round(cor,2)` a z liczbą tera haszy na sekundę `r round(cor2,2)`. Obie te korelacje są małe.

```{r wykres_bitcoin_trvou, echo=FALSE}
ggplot(bitcoin_trvou, aes(x=date, y=value))  + geom_line(color='yellow') + labs(x="Data", y="Wartość", title="Wartości wolumenu obrotu w dolarach w czasie") + scale_x_datetime(breaks = "1 year", date_labels = "%Y") + theme_light()

```

## Cena złota
```{r pomoc_zloto, echo=FALSE}
summary <- gold_prices %>% 
  group_by(waluta) %>%
  summarize(`minimalna wartość`=round(min(value),2), `maksymalna wartość`=round(max(value),2), `średnia wartość`=round(mean(value),2), `odchylenie standardowe`=round(sd(value),2), `dane od`=min(date), `dane do`=max(date))
```

```{r summary_zloto, echo=FALSE}
knitr::kable(summary, align = 'ccccccc')
```

```{r wykres_złoto, echo=FALSE}
p <- ggplot(gold_prices, aes(x=date, y=value, color=waluta))  + geom_line() + labs(x="Data", y="Wartość w odpowiedniej walucie", title="Interaktywny wykres ceny złota w różnych walutach") + 
  scale_x_datetime(breaks = "5 years", date_labels = "%Y") + 
  theme_light()
ggplotly(p)
```

## Kursy walut

Spośród wielu walut w oryginalnym zbiorze zostały wybrane cztery: Dolar australijski, Dolar kanadyjski, Rubel i Yuan. Są do waluty używane w państwach z największym wydobyciem złota ([źródło](https://pl.wikipedia.org/wiki/Z%C5%82oto#Kopalnie)). Wybrane zostały ze względu na późniejszą próbę przewidywania cen złota.

Statystyki
```{r pomoc_currency, echo=FALSE}
summary <- currency_exchange_rates %>% 
  group_by(waluta) %>%
  summarize(`minimalna wartość`=round(min(value),2), `maksymalna wartość`=round(max(value),2), `średnia wartość`=round(mean(value),2), `odchylenie standardowe`=round(sd(value),2), `dane od`=min(date), `dane do`=max(date))
```

```{r summary_currency, echo=FALSE}
knitr::kable(summary, align = 'ccccccc')
```

```{r currency_wykres, echo=FALSE}
ggplot(currency_exchange_rates, aes(x=date, y=value))  + geom_line() + facet_wrap(~waluta,scales = "free") + labs(x="Data", y="Wartość", title="Wartość jednego dolara w innych walutach") + scale_x_datetime(breaks = "5 years", date_labels = "%Y") + theme_light()
```




## Wyniki S&P Composite

### Wskaźnik cen towarów i usług konsumpcyjnych
```{r pomoc_cpi, echo=FALSE}
options(scipen=999)
tmp <- s_p_composite %>% filter(as.numeric(`wskaźnik`) == 1)
min_date <- min(tmp$date)
max_date <- max(tmp$date)
min <- min(tmp$value)
max <- max(tmp$value)
```

Statystyki
```{r statystyki_cpi, echo=FALSE}
summary <- tmp %>% 
  group_by(`wskaźnik`) %>%
  summarize(`minimalna wartość`=round(min(value),2), `maksymalna wartość`=round(max(value),2), `średnia wartość`=round(mean(value),2), `odchylenie standardowe`=round(sd(value),2), `dane od`=min(date), `dane do`=max(date))

knitr::kable(summary, align = 'ccccccc')
```

```{r wykres_cpi, echo=FALSE}
ggplot(tmp, aes(x=date, y=value)) + 
  geom_line(color='aquamarine3') + 
  labs(x="Data", y="Wartość", title="CPI") +  
  scale_x_datetime(breaks = "10 years", date_labels = "%Y") + 
  theme_light()
```

Indeks CPI to średnia ważona towarów i usług kupowanych przez przeciętne gospodarstwo domowe ([źródło](https://pl.wikipedia.org/wiki/Wska%C5%BAnik_cen_towar%C3%B3w_i_us%C5%82ug_konsumpcyjnych)). W latach `r min_date` do `r max_date` wahał się od `r min` do `r max`. Na wykresie widać, że po roku 1973 nastąpił gwałtowniejszy wzrost wartości tego indeksu.

### Cyclically adjusted price-to-earnings ratio
```{r pomoc_cape, echo=FALSE}
options(scipen=999)
tmp <- s_p_composite %>% filter(as.numeric(`wskaźnik`) == 2)
m <- tmp %>% filter(value == max(value))
```

Statystyki
```{r statystyki_cape, echo=FALSE}
summary <- tmp %>% 
  group_by(`wskaźnik`) %>%
  summarize(`minimalna wartość`=round(min(value),2), `maksymalna wartość`=round(max(value),2), `średnia wartość`=round(mean(value),2), `odchylenie standardowe`=round(sd(value),2), `dane od`=min(date), `dane do`=max(date))

knitr::kable(summary, align = 'ccccccc')
```

```{r wykres_cape, echo=FALSE}
ggplot(tmp, aes(x=date, y=value)) + 
  geom_line(color='blue') + 
  labs(x="Data", y="Wartość", title="Cyclically adjusted price-to-earnings ratio") +  
  scale_x_datetime(breaks = "10 years", date_labels = "%Y") + 
  theme_light()
```

Powyższy wskaźnik pomaga w ocenie czy ceny akcji na giełdzie są zawyżone. Najwyższa jego wartość wyniosła `r m$value`. Miało to miejsce w `r format(m$date, '%Y')` roku. Był to okres "bański internetowej" kiedy to przeceniane były wartości firm prowadzących działalność w internecie ([źródło](https://pl.wikipedia.org/wiki/Ba%C5%84ka_internetowa)). Inna wysoka wartość widoczna na wykresie to okres początku wielkiego kryzysu ([źródło2](https://pl.wikipedia.org/wiki/Czarny_wtorek), [źródło3](https://www.parkiet.com/Felietony/309199946-Co-podpowiada-wskaznik-Shiller-PE.html?preview=&remainingPreview=&grantedBy=preview&)). 

### Dywidendy
```{r pomoc_divident, echo=FALSE}
options(scipen=999)
tmp <- s_p_composite %>% filter(as.numeric(`wskaźnik`) == 3 | as.numeric(`wskaźnik`) == 6)
```

Statystyki
```{r statystyki_divident, echo=FALSE}
summary <- tmp %>% 
  group_by(`wskaźnik`) %>%
  summarize(`minimalna wartość`=round(min(value),2), `maksymalna wartość`=round(max(value),2), `średnia wartość`=round(mean(value),2), `odchylenie standardowe`=round(sd(value),2), `dane od`=min(date), `dane do`=max(date))

knitr::kable(summary, align = 'ccccccc')
```

```{r wykres_divident, echo=FALSE}
ggplot(tmp, aes(x=date, y=value, color=`wskaźnik`)) + 
  geom_line() + 
  labs(x="Data", y="Wartość", title="Dywidendy") +  
  scale_x_datetime(breaks = "10 years", date_labels = "%Y") + 
  theme_light()
```

Wartość dywidend w okresie czasu, który obejmują dane wykazują trend wzrostowy z jednym wyraźnym spadkiem w latach 2007 - 2009. Wartości faktycznych dywidend przez cały okres była większa niż wartość dywidend i wykazywała się większymi wahaniami.

### Zysk

```{r pomoc_earnings, echo=FALSE}
options(scipen=999)
tmp <- s_p_composite %>% filter(as.numeric(`wskaźnik`) == 4 | as.numeric(`wskaźnik`) == 7)
min_date <- min(tmp$date)
max_date <- max(tmp$date)
min <- min(tmp$value)
max <- max(tmp$value)
```

Statystyki
```{r statystyki_earnings, echo=FALSE}
summary <- tmp %>% 
  group_by(`wskaźnik`) %>%
  summarize(`minimalna wartość`=round(min(value),2), `maksymalna wartość`=round(max(value),2), `średnia wartość`=round(mean(value),2), `odchylenie standardowe`=round(sd(value),2), `dane od`=min(date), `dane do`=max(date))

knitr::kable(summary, align = 'ccccccc')
```

```{r wykres_earnings, echo=FALSE}
ggplot(tmp, aes(x=date, y=value, color=`wskaźnik`)) + 
  geom_line() + 
  labs(x="Data", y="Wartość", title="Zysk") +  
  scale_x_datetime(breaks = "10 years", date_labels = "%Y") + 
  theme_light()
```

Podobnie jak w przypadku dywidend faktyczny zysk wykazuje się większymi wahaniami i większą wartością niż zysk.

### Long Interest Rate 

```{r pomoc_interest, echo=FALSE}
options(scipen=999)
tmp <- s_p_composite %>% filter(as.numeric(`wskaźnik`) == 5)
min_date <- min(tmp$date)
max_date <- max(tmp$date)
min <- min(tmp$value)
max <- max(tmp$value)
```

Statystyki
```{r statystyki_interest, echo=FALSE}
summary <- tmp %>% 
  group_by(`wskaźnik`) %>%
  summarize(`minimalna wartość`=round(min(value),2), `maksymalna wartość`=round(max(value),2), `średnia wartość`=round(mean(value),2), `odchylenie standardowe`=round(sd(value),2), `dane od`=min(date), `dane do`=max(date))

knitr::kable(summary, align = 'ccccccc')
```

```{r wykres_interest, echo=FALSE}
ggplot(tmp, aes(x=date, y=value)) + 
  geom_line(color='paleturquoise2') + 
  labs(x="Data", y="Wartość", title="Long Interest Rate") +  
  scale_x_datetime(breaks = "10 years", date_labels = "%Y") + 
  theme_light()
```

### Faktyczna cena

```{r pomoc_price, echo=FALSE}
options(scipen=999)
tmp <- s_p_composite %>% filter(as.numeric(`wskaźnik`) == 8)
min_date <- min(tmp$date)
max_date <- max(tmp$date)
min <- min(tmp$value)
max <- max(tmp$value)
```

Statystyki
```{r statystyki_price, echo=FALSE}
summary <- tmp %>% 
  group_by(`wskaźnik`) %>%
  summarize(`minimalna wartość`=round(min(value),2), `maksymalna wartość`=round(max(value),2), `średnia wartość`=round(mean(value),2), `odchylenie standardowe`=round(sd(value),2), `dane od`=min(date), `dane do`=max(date))

knitr::kable(summary, align = 'ccccccc')
```

```{r wykres_price, echo=FALSE}
ggplot(tmp, aes(x=date, y=value)) + 
  geom_line(color='tomato2') + 
  labs(x="Data", y="Wartość", title=" ") +  
  scale_x_datetime(breaks = "10 years", date_labels = "%Y") + 
  theme_light()
```

###  S P composite

```{r pomoc_composite, echo=FALSE}
options(scipen=999)
tmp <- s_p_composite %>% filter(as.numeric(`wskaźnik`) == 9)
min_date <- min(tmp$date)
max_date <- max(tmp$date)
min <- min(tmp$value)
max <- max(tmp$value)
```

Statystyki
```{r statystyki_composite, echo=FALSE}
summary <- tmp %>% 
  group_by(`wskaźnik`) %>%
  summarize(`minimalna wartość`=round(min(value),2), `maksymalna wartość`=round(max(value),2), `średnia wartość`=round(mean(value),2), `odchylenie standardowe`=round(sd(value),2), `dane od`=min(date), `dane do`=max(date))
wsk <- length(unique(world_development_indicators$`wskaźnik`))
knitr::kable(summary, align = 'ccccccc')
```

```{r wykres_composite, echo=FALSE}
ggplot(tmp, aes(x=date, y=value)) + 
  geom_line(color='lightsalmon') + 
  labs(x="Data", y="Wartość", title=" ") +  
  scale_x_datetime(breaks = "10 years", date_labels = "%Y") + 
  theme_light()
```


## Wskaźniki rozwoju na świecie

Zbiór opisuje `r length(unique(world_development_indicators$country_name)) - 7` państw, cały świat oraz 6 kategorii wysokości przychodu przy pomocy `r wsk` wskaźników w latach 1970-2020.

# Korelacje

```{r cor_pomoc, echo=FALSE}
zloto_dolary <- gold_prices %>% filter(waluta=="USD") %>% select(date, value)
```

Ze względu na późniejsza próbę przewidywania cen złota będą szukane jedynie korelacje pomiędzy ceną złota w Dolarach i wartościami innych wskaźników.

## Korelacje pomiędzy ceną złota w dolarach i wskaźnikami rozwoju 

### Świat

**Korelacje pomiędzy ceną złota a wskaźnikami rozwoju dla świata, dla których wartość bezwzględna jest większa niż 0.9:**

```{r world, echo=FALSE, warning=FALSE, results='asis'}
indicators <- unique(world_development_indicators$`wskaźnik`)
tmp <- world_development_indicators %>% filter(country_name == "World") %>% select(year, value, `wskaźnik`)
zloto_dolary_rok <- zloto_dolary %>% 
  group_by(year=format(date, "%Y")) %>% 
  summarise(value=mean(value)) %>%
  mutate(year=as.POSIXct(strptime(sprintf('%s-01-01',year), "%Y-%m-%d")))

to_visualize <- data.frame(year=as.Date(character()),
                           value.x=double(),
                           wskaznik=factor(),
                           value.y=double(),
                 stringsAsFactors=FALSE) 

for (i in indicators) {
      x <- tmp %>% filter(`wskaźnik` == i)
      joined <- inner_join(x, zloto_dolary_rok, by="year")
      if (nrow(joined) >= 30) {
        c <- cor(joined$value.x, joined$value.y)
        txt <- paste("Wartość współczynnika korelacji Pearsona", i , "do  ceny złota wynosi", round(c, 2), "\n\n")
        if (!is.na(c) & abs(c) > 0.9){
          cat(txt)
          to_visualize <- rbind(to_visualize, joined)
      }
    }
}
to_visualize <- rename(to_visualize, wskaznik=`wskaźnik`)
cat("\n\n")
```

Ponieważ wskaźniki rozwoju określane są z dokładnością do roku to przy obliczaniu korelacji wzięta została średnia cena złota w danym roku. Dodatkowo pod uwagę zostały wzięte tylko takie pary cen złota i wartości wskaźnika, które istnieją dla przynajmniej 30 lat. Wszystkie znalezione korelacja są dodatnie, a najsilniejsza z nich wynosi 0.93 i dotyczy emisji gazów cieplarnianych.



```{r cor_world_wykres, echo=FALSE, fig.height=16, message=FALSE, warning=FALSE, , fig.width=8}
ggplot(to_visualize, aes(x=value.y, y=value.x))  + geom_smooth() + facet_wrap(. ~ wskaznik,scales = "free", ncol=2) + labs(x="Cena złota", y="Wartość", title="Korelacja ceny złota i wybranych wskaźników") + theme_light()
```


### USA

**Korelacje pomiędzy ceną złota a wskaźnikami rozwoju dla Stanów Zjednoczonych, dla których wartość bezwzględna jest większa niż 0.9:**

```{r usa, echo=FALSE, warning=FALSE, results='asis'}
indicators <- unique(world_development_indicators$`wskaźnik`)
tmp <- world_development_indicators %>% filter(country_name == "United States")
zloto_dolary_rok <- zloto_dolary %>% 
  group_by(year=format(date, "%Y")) %>% 
  summarise(value=mean(value)) %>%
  mutate(year=as.POSIXct(strptime(sprintf('%s-01-01',year), "%Y-%m-%d")))

to_visualize <- data.frame(year=as.Date(character()),
                           value.x=double(),
                           `wskaźnik`=factor(),
                           value.y=double(),
                 stringsAsFactors=FALSE) 

for (i in indicators) {
      x <- tmp %>% filter(`wskaźnik` == i)
      joined <- inner_join(x, zloto_dolary_rok, by="year")
      if (nrow(joined) >= 30) {
        c <- cor(joined$value.x, joined$value.y)
        txt <- paste("Wartość współczynnika korelacji Pearsona",i , " do  ceny złota wynosi ", round(c, 2), "\n\n")
        if (!is.na(c) & abs(c) > 0.9){
          cat(txt)
          to_visualize <- rbind(to_visualize, joined)
      }
    }
}
cat("\n\n")
```

Podobnie jak miało to miejsce w przypadku obliczania korelacji cen złota ze wskaźnikami rozwoju dla świata użyte zostały średnie ceny złota w danym roku. Również wykorzystane zostały jedynie te pary wskaźnik-cena złota, dla których istnieją dane z co najmniej 30 lat. Najsilniejsze korelacje dotyczą zysku netto (Net primary income (Net income from abroad) (current US\$), Net primary income (Net income from abroad) (current LCU), Net primary income (BoP, current US\$) i Net primary income (Net income from abroad) (constant LCU)).
```{r cor_usa_wykres, echo=FALSE, fig.height=8, message=FALSE, warning=FALSE, , fig.width=8}
ggplot(to_visualize, aes(x=value.y, y=value.x))  + geom_smooth() + facet_wrap(~wskaźnik,scales = "free", ncol=2) + labs(x="Cena złota", y="Wartość", title="Korelacja ceny złota i wybranych wskaźników") + theme_light()
```

## Korelacje pomiędzy ceną złota w dolarach i wskaźnikami z S&P Composite

**Korelacje pomiędzy ceną złota a wskaźnikami z S&P Composite, dla których wartość bezwzględna jest większa niż 0.75 (w zbiorze nie ma tak silnych korelacji ja w zbiorze ze wskaźnikami rozwoju):**

```{r s_p_composite, echo=FALSE, warning=FALSE, results='asis'}
indicators <- unique(s_p_composite$`wskaźnik`)

zloto_dolary_miesiac <- zloto_dolary %>% 
  group_by(date=format(date, "%Y-%m")) %>% 
  summarise(value=mean(value)) %>%
  mutate(date=as.POSIXct(strptime(sprintf('%s-01',date), "%Y-%m-%d")))

to_visualize <- data.frame(date=as.Date(character()),
                           `wskaźnik`=factor(),
                           value.x=double(),
                           value.y=double(),
                 stringsAsFactors=FALSE) 

for (i in indicators) {
      x <- s_p_composite %>% filter(`wskaźnik` == i)
      joined <- inner_join(x, zloto_dolary_miesiac, by="date")
      
        c <- cor(joined$value.x, joined$value.y)
        txt <- paste("Wartość współczynnika korelacji Pearsona",i , " do  ceny złota wynosi ", round(c, 2), "\n\n")
        if (!is.na(c) & abs(c) > 0.75){
          cat(txt)
          to_visualize <- rbind(to_visualize, joined)
      }
    
}
cat("\n\n")
```

Ponieważ wskaźniki ze zbioru S&P Composite są wyznaczone z dokładnością co do miesiąca to do obliczenia korelacji została wykorzystana średnia cena złota dla danego miesiąca. W zbiorze tym najsilniejsze korelacje z ceną złota mają dywidendy i zysk. Wszystkie znalezione korelacje są dodatnie. 

```{r cor_sp_wykres, echo=FALSE, fig.height=8, message=FALSE, warning=FALSE, , fig.width=8}
ggplot(to_visualize, aes(x=value.y, y=value.x))  + geom_smooth() + facet_wrap(~wskaźnik,scales = "free", ncol=2) + labs(x="Cena złota", y="Wartość", title="Korelacja ceny złota i wybranych wskaźników") + theme_light()
```

## Korelacje pomiędzy ceną złota w dolarach i kursami wybranych walut

```{r currency, echo=FALSE, warning=FALSE, results='asis'}
currencies <- unique(currency_exchange_rates$waluta)

to_visualize <- data.frame(value.x=double(),
                           value.y=double(),
                           waluta=factor()) 
```

**Korelacje pomiędzy ceną złota a kursem Dolara amerykańskiego do wybranych walut, dla których wartość bezwzględna jest większa niż 0.75:**

```{r currency2, echo=FALSE, warning=FALSE, results='asis'}
for (i in currencies) {
      x <- currency_exchange_rates %>% filter(waluta == i)
      joined <- inner_join(x, zloto_dolary, by="date")
        c <- cor(joined$value.x, joined$value.y)
        txt <- paste("Korelacja kursu Dolar amerykański/", i , " do  ceny złota wynosi ", round(c, 2), "\n\n", sep="")
        if (!is.na(c) & abs(c) > 0.75){
          cat(txt)
          joined <- joined %>% select(value.x, value.y, waluta)
          to_visualize <- rbind(to_visualize, joined)
      }
    
}
cat("\n\n")
```

Spośród wybranych walut najsilniejsze korelacje (w obu przypadkach ujemne) mają kursy Dolara amerykańskiego do Yuana i Dolara kanadyjskiego.

```{r cor_cur_wykres, echo=FALSE, fig.height=8, message=FALSE, warning=FALSE, , fig.width=8}
ggplot(to_visualize, aes(x=value.y, y=value.x))  + geom_smooth() + facet_wrap(~waluta,scales = "free", ncol=2) + labs(x="Cena złota", y="Wartość", title="Korelacja ceny złota i kursu Dolara amerykańskiego do wybranych walut") + theme_light()
```

## Korelacje pomiędzy ceną złota w dolarach i wskaźnikami dla Bitcoina

```{r bitcoin, echo=FALSE, warning=FALSE, results='asis'}
joined <- inner_join(x, bitcoin_diff, by="date")
c <- cor(joined$value.x, joined$value.y)
txt <- paste("Współczynnik korelacji Pearsona bitcoin_diff do  ceny złota wynosi", round(c, 2), "\n\n")
if (!is.na(c) & abs(c) > 0){
    cat(txt)
}

joined <- inner_join(x, bitcoin_hrate, by="date")
c <- cor(joined$value.x, joined$value.y)
txt <- paste("Współczynnik korelacji Pearsona bitcoin_hrate do  ceny złota wynosi", round(c, 2), "\n\n")
if (!is.na(c) & abs(c) > 0){
    cat(txt)
}

joined <- inner_join(x, bitcoin_mkpru, by="date")
c <- cor(joined$value.x, joined$value.y)
txt <- paste("Współczynnik korelacji Pearsona bitcoin_mkpru do  ceny złota wynosi", round(c, 2), "\n\n")
if (!is.na(c) & abs(c) > 0){
    cat(txt)
}

joined <- inner_join(x, bitcoin_trvou, by="date")
c <- cor(joined$value.x, joined$value.y)
txt <- paste("Współczynnik korelacji Pearsona bitcoin_trvou do  ceny złota wynosi", round(c, 2), "\n\n")
if (!is.na(c) & abs(c) > 0){
    cat(txt)
}
cat("\n\n")
```

Korelacje ceny złota i wskaźników dotyczących Bitcoina są małe. Dodatkowo dane dotyczące Bitcoina pochodzą z krótkiego okresu czasu w porównaniu do wskaźników z innych zbiorów oraz do cen złota. Z tego powodu nie zostaną one wzięte pod uwagę przy próbie przewidywania cen złota.

# Przewidywanie cen złota

Celem tej sekcji jest stworzenie modelu przewidującego ceny złota w Dolarach amerykańskich. 

## Dane
Zbiór danych został przygotowany w następujący sposób - dla każdej daty, której przyporządkowana jest cena złota w Dolarach:

* została przyporządkowana wartość wskaźnika rozwoju świata z odpowiadającego jej roku. Wzięte zostały pod uwagę wskaźnika dla świata i USA, dla których wartość absolutna współczynnika korelacji Pearsona była większa niż lub równa 0,9. W przypadku USA spośród czterech wskaźników odnoszących się do zysku netto wybrano jedynie _Service exports (BoP, current US$)_.

*  została przyporządkowana wartość wskaźnika ze zbioru S&P Composite z odpowiadającego jej miesiąca. Wybrane zostały wskaźniki, dla których wartość absolutna współczynnika korelacji Pearsona była większa niż lub równa 0,75.

* Kurs Dolara amerykańskiego do Yuana i Dolara kanadyjskiego z danego dnia.

Następnie z powstałej ramki danych zostały usunięte te wiersze, które zawierają przynajmniej jedną wartość NA i kolumny reprezentujące daty. W kolejnym kroku zbiór został podzielony na treningowy (80%) i testowy (20%).

```{r data, echo=FALSE, warning=FALSE, results='asis'}
usa <- world_development_indicators %>% 
  filter(country_name == "United States", wskaźnik %in%  c("Net primary income (Net income from abroad) (current US$)", 
                                                           "Exports of goods and services (current US$)", 
                                                           "Service exports (BoP, current US$)")) %>%
  select(wskaźnik, year, value)


  world <- world_development_indicators %>% 
  filter(country_name == "World", wskaźnik %in%  c("Total greenhouse gas emissions (kt of CO2 equivalent)", 
                                                   "Net official development assistance received (current US$)", 
                                                   "Imports of goods and services (current US$)",
                                                   "Gross national expenditure (current US$)",
                                                   "Gross domestic savings (current US$)",
                                                   "GDP (current US$)",
                                                   "Exports of goods and services (current US$)",
                                                   "Pearsona CO2 emissions from solid fuel consumption",
                                                   "CO2 emissions (kt)",
                                                   "Goods imports (BoP, current US$)",
                                                   "Individuals using the Internet (% of population)")) %>%
  select(wskaźnik, year, value)
  
s_p_composite <- s_p_composite %>% filter( wskaźnik %in% c("S.P.Composite",
                                                          "Dividend",
                                                          "Earnings",
                                                          "CPI",
                                                          "Real.Dividend",
                                                          "Real.Earnings"))

currency_exchange_rates <- currency_exchange_rates %>% filter( waluta %in% c("Yuan", "Dolar kanadyjski"))
  

usa <- usa %>% spread(wskaźnik, value)
world <- world %>% spread(wskaźnik, value) 
s_p_composite <- s_p_composite %>% spread(wskaźnik, value)%>% rename(month=date)
currency_exchange_rates <- currency_exchange_rates %>% spread(waluta, value)
data <- zloto_dolary %>% mutate(year=as.POSIXct(strptime(sprintf('%s-01-01',substr(date, 1, 4)), "%Y-%m-%d")), 
                                month=as.POSIXct(cut(as.POSIXct(strptime(date, "%Y-%m-%d")), "month")))



joined <- full_join(world, usa, by="year", suffix=c(" World", " USA")) 
joined <- left_join(data, joined, by="year")
joined <- left_join(joined, s_p_composite , by="month") 
data <- left_join(joined, currency_exchange_rates, by="date") %>% arrange(date) %>% select(-c(year, month, date))

data <- data[complete.cases(data), ]

inTraining <- 
    createDataPartition(
        y = data$value,
        p = .8,
        list = FALSE)

train <- data[inTraining,]
test <- data[-inTraining,]
```

## Regresor

Do stworzenie regresora wykorzystany został algorytm eXtreme Gradient Boosting. Jako schemat uczenia wykorzysta została powtórzona ocena krzyżowa z pięcioma podziałami i dwoma powtórzeniami. Najlepsze parametry modelu zostały dobrane automatycznie przez bibliotekę caret.

```{r ml_prepare}
ctrl <- trainControl(
    method = "repeatedcv",
    number = 5,
    repeats = 2)

```

```{r training}
fit <- train(value ~ .,
             data = train,
             method = "xgbLinear",
             trControl = ctrl)
```

## Wyniki

```{r predict}
predictions <- predict(fit, newdata = test)
metrics <- postResample(pred = predictions, obs = test$value)
```

Do oceny modelu zostały wykorzystane zostały miary RMSE (pierwiastek błędu średniokwadratowego), R^2^ (współczynnik determinacji) oraz MAE (średni błąd bezwzględny). Są to miary przeznaczone do oceny modeli regresyjnych. Wartość RMSE wyniosła `r metrics[["RMSE"]]` co oznacza, że ceny złota przewidziane przez model różniły się średnio od rzeczywistych o `r metrics[["RMSE"]]` Dolarów. Miara R^2^ wyniosła `r metrics[["Rsquared"]]`. Tak wysoka wartość świadczy o wysokim dopasowaniu do danych. Średni błąd bezwzględny wyniósł `r metrics[["MAE"]]`.

## Analiza atrybutów najlepszego znalezionego modelu

Dwoma miarami, które okazały się najważniejsze w procesie uczenia były współczynnik CPI i kurs Dolara do Yuana. Mają one bardzo dużą przewagę nad pozostałymi użytymi miarami. Warto zauważyć, że wiele wskaźników, które wykazywały się dużą korelacją z ceną złota nie zostało użytych przy uczeniu modelu albo miało na niego mały wpływ. Może być to spowodowane decyzją o wypełnianiu brakujących danych dotyczących wartości wskaźnika danego dnia wartością, którą przyjmował on w danym roku. W przypadku Yuana, który cechował się dużą korelacją z ceną złota i którego brakujące wartości nie były w żaden sposób uzupełniane wyraźnie widać wpływ na model.

```{r echo=FALSE}
importance <- varImp(fit, scale = FALSE)
importance <- importance$importance
importance <- cbind(miara = rownames(importance), importance)
rownames(importance) <- 1:nrow(importance)
importance <- importance %>% rename(ważność=Overall)
knitr::kable(importance)
```
